【裁判字號】    97,消債更,1424
【裁判日期】    980630
【裁判案由】    聲請更生程序
【裁判全文】
臺灣高雄地方法院民事裁定          97年度消債更字第1424號
聲  請  人  乙○○
上列聲請人因消費者債務清理事件聲請更生，本院裁定如下：
    主  文
聲請駁回。
聲請費用由聲請人負擔。
    理  由
一、按債務人不能清償債務或有不能清償之虞者，得依本條例所
    定更生或清算程序，清理其債務，消費債務清理條例（下稱
    消債條例）第3 條定有明文。次按，經濟上陷於困境之消費
    者，若任其於惡性循環之債務窘境中自生自滅，其將衍生嚴
    重之社會問題，致難以維持安定之社會經濟秩序，故有分別
    情形依更生或清算之程序給予清理債務之必要，藉以妥適調
    整其與各相關債權人等間之權利義務關係，並謀求消費者經
    濟生活之更生機會，進而健全社會經濟發展。惟私法上債之
    關係，係以當事人間之信賴關係為基礎，此為社會經濟組織
    之重要支柱，故當事人於以法律行為追求自己之利益之際，
    亦應顧及他方當事人之利益，暨考量債權債務在社會上之作
    用，本於誠實信用原則，行使債權及履行債務，故消費者欲
    以上開條例為其所負債務之調整者，自應本於誠信原則之要
    旨。是所謂債務人得聲請更生或清算者，自僅限於其不能清
    償債務或有不能清償之虞，而陷於經濟上之困境時，始得准
    許之，以避免濫用善意立法，圖謀個人債務減免，致使社會
    反而陷於道德危機，造成社會經濟之動盪。又依消債條例第
    151 條規定，係採「協商前置主義」，而債務人於協商程序
    中，自應本於個人財產及收支狀況，依最大誠信原則，商討
    解決方案，如終究不能協商，於聲請更生或清算時，法院審
    酌上開條文所謂「不能清償債務或有不能清償之虞」，允宜
    綜衡債務人全部收支及財產狀況，評估是否已不能維持符合
    人性尊嚴之最基本生活條件。倘債權人曾提出協商方案，其
    條件是否確使債務人不能達到上開基本生活之要求等，為其
    判斷之標準。再按，聲請更生或清算不合程式或不備其他要
    件者，法院應以裁定駁回之，但其情形可以補正者，法院應
    定期間先命補正，復為消債條例第8 條所明定。
二、聲請意旨略以：聲請人前與元大商業銀行股份有限公司（原
    復華銀行，下稱元大銀行）等銀行訂定消費借貸、現金卡或
    信用卡契約，致積欠無擔保債務合計新台幣（下同）3,016,
    765 元，有不能清償債務情事，於民國95年間以書面向全體
    無擔保債權銀行請求共同協商債務清償方案，經協商成立，
    約定聲請人應自95年7月起，分120期，利率3%，於每月10日
    繳納29,130元，償還前開債務。惟因債務超於資產甚多，伊
    無力償還，至97年間已累積如附表所示之債務達7,702,38 2
    元（其中包含有擔保債務2,043,164 元、及民間債務2,675
    ,808 元） ，嗣伊於97年間再以書面向最大債權金融機構京
    城商業銀行股份有限公司（下稱京城銀行）請求共同協商債
    務清償方案，因聲請人曾參與銀行公會協商機制成立致協商
    不成立。聲請人月薪約為83,848元，每月除須負擔個人之生
    活費9,000 元、交通費2,000 元、健保費3,443 元、公保費
    884 元、火險220 元、汽機車強制責任險274 元、壽險2,71
    2 元、公教退撫金2,968 元、醫療費500 元、教育費667 元
    、稅賦3,621 元、水電、瓦斯費1,640 元、大樓管理費1,52
    0 元及房貸9,245 元外，尚須負擔三名子女丁○○、戊○○
    、己○○之扶養費用18,000元、配偶庚○○之扶養費用4,00
    0 元、母親之扶養費用18,000元，實有不能清償債務之情事
    ，而聲請人無擔保或無優先權之債務總額未逾1, 200萬元，
    復未經法院裁定開始清算程序或宣告破產，爰依法聲請更生
    等情。
三、聲請人固以前情主張，惟查：
（一）聲請人現積欠京城銀行等債權人計7,702,382 元，於97
      年間以書面向最大債權金融機構京城銀行請求共同協商債
      務清償方案，惟因「聲請人曾參與銀行公會協商機制成立
      」致協商不成立，有聲請人提出之前置協商退件通知函（
      詳卷第161 頁）、財團法人金融聯合徵信中心（下稱聯徵
      中心）專用債權人清冊及債權人清冊、陳報狀各1 份（詳
      卷第170 至173 頁、第13至18頁、第210 頁、第214 頁、
      第216 頁）附卷可稽。
（二）聲請人任職於丑○○政府警察局，至95年度收入為1,047,
      982 元、96年度收入為964,379 元等情，業據聲請人陳報
      在卷，並有95、96年度綜合所得稅各類所得資料清單為憑
      （見本院卷第25頁、第26頁），依所得資料，堪認聲請人
      平均每月收入各為87,332元、80,365元。次查，聲請人97
      年8 月1 日復職，此有丑○○政府警察局人事派令 (卷第
      230 頁)為 憑。倘參諸聲請人聲請狀財產及收入狀況說明
      書欄記載（見本院卷第9 頁），足認其每月平均收入為83
      ,848 元 乙節以觀，堪認可採。
（三）關於聲請人本人必要生活支出部份，其雖主張每月須負擔
      個人之生活費9,000 元、交通費2,000 元、健保費3,44 3
      元、公保費884 元、火險220 元、汽機車強制責任險274
      元、壽險2,712 元、公教退撫金2,968 元、醫療費500 元
      、教育費667 元、稅賦3,621 元、水電、瓦斯費1,640 元
      、大樓管理費1,520 元及房貸9,245 元，並據其提出相關
      單據為憑（見卷第107 至116 頁、第117 至129 頁），惟
      聲請人未提出全部憑證以資證明，無從審酌是否均屬必要
      之費用，此部份因消債條例之立法目的，係為使不幸陷入
      經濟困境之人得以清理債務、重建生活，並在清理過程中
      能保有符合人性尊嚴之最低基本生活，而非維持債務人過
      去慣常之寬裕生活，是於評估履行原協商方案是否顯有重
      大困難時，並非由聲請人任意主張其基本生活費用之數額
      ，否則將造成揮霍無度以致清償能力降低，反而易使更生
      程序無從進行，衡以，聲請人居住於丑○○三民區，因此
      本院認應以內政部所公告之98年度丑○○低收入戶最低生
      活費用每人每月為11,309元計算始為合理，逾此範圍則難
      謂必要費用。
（四）另聲請人主張每月須負擔未成年子女丁○○（10歲）、戊
      ○○（4 歲）、己○○（3 歲）之扶養費用18,000元及配
      偶庚○○之扶養費用4,000 元，依前揭說明，應於每人每
      月為11,309元之範圍內始為合理；經查：聲請人之配偶庚
      ○○95年並無收入、96年總收入390,360 元、名下僅有19
      98年出廠車號癸○○○○○○○福特六和汽車乙部，此有95、96年
      綜合所得稅各類綜合清單、財產歸屬資料清單 (見卷第32
      至34頁）在卷可參；因聲請人之配偶於96年1 月20日至97
      年5 月31日於子○大飯店擔任夜間話務員一職，長期熬夜
      上班，白天又須照顧三名子女，身心不能負荷，嗣後離職
      在家照顧子女，以節省托育之開銷，此有離職證明 ( 見
      卷第49頁)可 稽。因此，本院認為聲請人主張每月需負擔
      配偶4, 000元之扶養費用，堪認可採。又聲請人主張每月
      負擔未成年子女之扶養費用共18,000元，尚未逾每人每月
      最低生活費用之範圍內【計算式：11, 309 ×3(人)=33,
      927 元】，堪認為合理之必要費用。
（五）再者，聲請人主張每月需負擔母親辛○○18,000元之扶養
      費用。惟按受扶養權利者，以不能維持生活而無謀生能力
      者為限，民法第1117條第1 項定有明文；同條第2項 規定
      ，前項無謀生能力之限制，於直系血親尊親屬不適用之，
      即直系血親尊親屬受扶養者，仍須以不能維持生活者為限
      （最高法院87年度臺上字第1696號判決意旨參照）。經查
      ，辛○○於95年度有利息收入7,314 元、96年利息收入為
      8,237 元，且名下尚有2 筆土地、1 幢房屋，共值436,70
      0 元，此有95年、96年綜合所得稅各類綜合清單、財產歸
      屬資料清單 (卷第193 至195 頁)可 參，足認其母尚能維
      持生活，而無受聲請人扶養之必要，故聲請人此部份之主
      張，難謂可採。
（六）依上所述，聲請人於扣除個人必要生活費用、未成年子女
      及配偶之扶養費後，縱使加計每月需負擔房貸部份9245元
      及償還民間債權人壬○○、丙○○各5,500 元、3,000 元
      ，尚有餘款32,794元（計算式：83,848元-11,309-18,000
      元-4 ,000 元-9,245元-5,500元-3,000元＝32,794元）可
      供清償債務，倘參諸聲請人95年協商時，聲請人每月繳納
      29,130元分期償還之方案等情以觀，足認聲請人並無不能
      清償債務或有不能清償之虞之情事。
四、綜上所述，聲請人所有資產價值高於所負債務總額，且平均
    月收入扣除必要生活費用後，亦無「不能清償債務或不能清
    償之虞」，其更生之聲請即不符消債條例第3 條所定要件，
    且上開欠缺又屬無從補正，依首揭說明，自應駁回其更生之
    聲請。
五、依消費者債務清理條例第8條、第15條 ，民事訴訟法第78條
    ，裁定如主文。
中    華    民    國    98    年    6     月    30    日
                      民事第五庭  法  官    李昭彥
上為正本係照原本作成。
如不服本裁定，應於裁定送達後10日內，以書狀向本院提出抗告
，並繳納抗告費新臺幣1千元。
中    華    民    國    98    年    7     月    1     日
                                  書記官    吳雅琪
附表：
┌──┬────────────┬────────┬───────┐
│編號│債權人                  │金額（新台幣）  │種    類      │
├──┼────────────┼────────┼───────┤
│1   │京城商業銀行            │2,043,164元     │房貸          │
├──┼────────────┼────────┼───────┤
│2   │華南銀行                │99,082元        │信用卡借貸    │
├──┼────────────┼────────┼───────┤
│3   │台中商銀                │410,149元       │信用貸款、    │
│    │                        │                │信用卡、現金卡│
├──┼────────────┼────────┼───────┤
│4   │香港上海匯豐銀行        │163,349元       │信用卡借款    │
├──┼────────────┼────────┼───────┤
│5   │新光商業銀行            │162,362元       │信用卡借貸    │
├──┼────────────┼────────┼───────┤
│6   │陽信銀行                │121,665 元      │信用卡借貸    │
├──┼────────────┼────────┼───────┤
│7   │板信銀行                │57,000元        │現金卡        │
├──┼────────────┼────────┼───────┤
│8   │聯邦銀行                │57,264元        │現金卡        │
├──┼────────────┼────────┼───────┤
│9   │元大銀行                │794,000元       │信用貸款      │
├──┼────────────┼────────┼───────┤
│10  │萬泰銀行                │639,408元       │現金卡        │
├──┼────────────┼────────┼───────┤
│11  │台新銀行                │467,000元       │現金卡        │
├──┼────────────┼────────┼───────┤
│12  │玉山銀行                │12,131元        │信用卡        │
├──┼────────────┼────────┼───────┤
│13  │甲○○                  │2,115,808元     │消費借貸、代位│
│    │                        │                │清償          │
├──┼────────────┼────────┼───────┤
│14  │壬○○                  │510,000元       │票據債務      │
├──┼────────────┼────────┼───────┤
│15  │丙○○                  │50,000元        │票據債務      │
│    │                        │                │              │
├──┴────────────┼────────┴───────┤
│        合         計         │7,702,382元                     │
└───────────────┴────────────────┘


司法院資訊處製作；財團法人民間司法改革基金會備份。
